【裁判字號】    97,訴,5627
【裁判日期】    980527
【裁判案由】    返還所有權狀
【裁判全文】
臺灣臺北地方法院民事判決              97年度訴字第5627號
原      告  甲○○
訴訟代理人  梁穗昌律師
複代理人    李夏菁律師
被      告  乙○○
訴訟代理人  張睿文律師
複代理人    溫尹勵律師
上列當事人間請求返還所有權狀事件，本院於民國98年5 月11日
言詞辯論終結，判決如下：
    主    文
被告應將坐落臺北市○○區○○段二小段527地號（即臺北市○○○路○段102號12樓之2）房地之臺北市松山地政事務所權狀字
號91北松字第4338號土地所有權狀及91北松字第2972號建物所有
權交付原告。
訴訟費用由被告負擔。
    事實及理由
一、原告主張：
    坐落臺北市○○區○○段二小段527 地號土地及門牌號碼臺
    北市松山區○○○路○ 段102 號12樓之2 建物（如附表所示
    ，下稱系爭房地）係原告於民國91年間自行出資購買，買賣
    契約係由原告所簽訂，原告並開立本票以為擔保尾款之支付
    ，而簽約後原告乃借用被告之支票先行交付賣方及支付仲介
    款，所有支票款項皆由原告自其帳戶將款項匯入被告之支票
    帳戶以供支票兌現之用，原告亦係以自己之名義務向銀行申
    請貸款，且嗣後關於系爭房地所有之房屋貸款、房屋稅、地
    價稅更均係原告所繳納，況臺北市松山地政事務所權狀字號
    091 北松字第004338號土地所有權狀及同所權狀字號091 北
    松字第002972號建物所有權狀（下稱系爭所有權狀）亦清楚
    載明所有權人為原告。詎料，原告因發現系爭所有權狀遺失
    ，經向地政事務所申報補發系爭所有權狀時，被告始出面主
    張其持有系爭所有權狀，惟原告向被告要求返還，竟遭被告
    拒不返還，原告既係系爭房地之所有權人，今因系爭所有權
    狀為被告所竊，係不法侵害原告所有權，自得請求被告返還
    系爭所有權狀。再者，關於系爭房地所有權之歸屬，依91年
    修正後民法親屬編施行法第6 條之2 及民法第1071條規定，
    系爭房地既為原告於婚姻關係存續中所取得之財產，依法即
    係原告所有，自無所謂借名登記之存在餘地，亦無借名登記
    效力可言；況且原告自兩造離婚後，繼續居住該屋已有6 年
    期間，被告亦從未有主張權利，亦足證明系爭房地係原告所
    有之事實。為此，爰依所有物返還請求權及侵權行為之法律
    關係，請求被告返還系爭房地之所有權狀等語。並聲明：被
    告應將臺北市松山地政事務所權狀字號091 北松字第004338
    號土地所有權狀以及同所權狀字號091 北松字002972號建物
    所有權狀交付予原告。
二、被告則以
    (一)系爭房地係被告於91年1 月間所購買，被告並開立受款人
      為訴外人謝淑貴面額各為新臺幣（下同）420,000 元之支
      票3 紙以支付頭期款，且系爭房地之仲介費及房貸亦均係
      以被告之資金支付，惟因被告曾於89年間因經商失敗，致
      其所有之帳戶均遭債權人扣押，而無法使用自己之銀行帳
      戶為票據交換、金錢收支，復為恐其名下資產遭債權人聲
      請強制執行，故被告日後置產及資金往來多係借用原告之
      名義，及使用原告所有之合作金庫銀行信義分行帳戶「00
      00000000000」 及玉山銀行帳戶「0000000000000」 以為
      資金往來，該原告於合作金庫銀行及玉山銀行之帳戶實係
      被告之人頭戶，帳戶內之資金均屬被告所有。因此，系爭
      房地之頭期款及尾款確係由被告之資金所購買，實質所有
      權人應為被告，雖原告為系爭房地之登記名義人，然雙方
      實乃係成立借名契約關係，原告自不得任意主張系爭房地
      為其所有，而請求被告返還系爭房地之所有權狀。
    (二)又兩造係於83年5 月6 日為結婚登記，原告並於89年間設
      籍臺灣，嗣後原告支身來臺，其名下並無任何個人資產，
      亦未曾至其他公民營機構就業，原告於89至90年間之所得
      總額僅有26萬餘元，事實上原告係無資力購買系爭房地，
      被告係因其個人對原告之愛護，遂將被告經營事業華鑽公
      司之所得收入陸續於90年12月24日至91年2 月26日期間轉
      存至原告個人名下於玉山銀行之帳戶內，累計存入資金共
      計有832 萬元，再由原告從中為被告支付系爭房地之相關
      費用，且系爭房地買賣總價為420 萬元，已由被告之資金
      於91年3 月8 日全數清償完畢。故原告雖以玉山銀行帳戶
      內資金購買系爭房地，然該銀行帳戶內之資金均係被告所
      有，系爭房地實為被告所購買，僅係借名登記於原告名下
      ，被告為系爭房地之實質所有人。
    (三)並聲明：原告之訴駁回；如受不利判決，願供擔保請准宣
      告免為假執行。
三、兩造所不爭執之事實：
    (一)原告係大陸新娘，82年8月5日與被告結婚，原告89年5月6
      日在臺設戶籍，兩造於91年7月22日離婚。
    (二)兩造婚姻關係存續時，並未訂立財產制。
    (三)系爭房地係於兩造婚姻關係存續時之91年1月間購買，原
      告為系爭房地買賣契約之買受人，系爭房地亦登既在原告
      名下。
    (四)系爭房地之所有權狀（臺北市松山地政事務所091北松字
      第004338號土地所有權狀、91北松字第002972號建物所有
      權狀）由被告持有中。
四、本件爭點：
    原告主張依親屬編施行法第6條之2規定及民法第1017條之規
    定，系爭房地屬原告所有，是否有理？被告抗辯：原告係大
    陸人士，尚資力足以支付系爭房地之價款，均由伊匯入原告
    帳戶後支付，並以系爭所有權狀在伊手中為證，認系爭房地
    為被告所有，僅係借名登記予原告，是否可採？
五、得心證之理由：
    (一)按「中華民國91年民法親屬編修正前適用聯合財產制之夫
      妻，其特有財產或結婚時之原有財產，於修正施行後視為
      夫或妻之婚前財產；婚姻關係存續中取得之原有財產，於
      修正施行後視為夫或妻之婚後財產」，親屬編施行法第6
      條之2定有明文。又，「夫或妻之財產分為婚前財產與婚
      後財產，由夫妻各自所有。不能證明為婚前或婚後財產者
      ，推定為婚後財產；不能證明為夫或妻所有之財產，推定
      為夫妻共有」，民法第1017條第1項定有明文。
    (二)次按，「夫妻未以契約訂立夫妻財產制者，除民法另有規
      定外，以法定財產制即聯合財產制為其夫妻財產制。又聯
      合財產制中，夫或妻於結婚時所有之財產，及婚姻關係存
      續中取得之財產，為夫或妻之原有財產，各保有其所有權
      。此為74年6月3日修正後之民法第1005條、第1017條第1
      項分別所明定。是修正後之民法第1017條關於不動產所有
      權之歸屬，縱由夫出資而登記為妻之名義，仍應以登記為
      準，其登記有絕對之效力，在登記被塗銷前不能否認登記
      之公信力，如此夫妻財產制所有權之歸屬與物權變動之公
      示原則始得一致。本件乙○○○、甲○○係採法定財產制
      ，經其陳明，而系爭土地係乙○○○分別於82年5月13日
     （原判決載為88年2月25日）及88年6月28日以買賣為原因
      取得，有土地登記謄本可證。系爭土地既係於乙○○○、
      甲○○二人婚姻關係存續中，以乙○○○名義登記之財產
      ，即為乙○○○之原有財產，屬乙○○○所有。甲○○雖
      主張系爭土地為伊所出資購買，惟基於買賣取得不動產之
      所有權，非經登記不生效力，系爭土地既未登記為甲○○
      所有，甲○○即未合法取得系爭土地所有權。系爭土地之
      所有權，依物權登記主義，應認為乙○○○所有」，最高
      法院93年台上字第2652號判決意旨可資參照。
    (三)系爭房地係原告於婚姻關係存續中取得之財產，登記在原
      告名下，兩造婚姻關係存續中未約定財產制，此為兩造所
      不爭執之事實，則依親屬編施行法第6條之2規定，系爭房
      地為婚姻關係存續中取得之原有財產，於修正施行後視為
      原告所有，亦甚明確。則兩造間就系爭房地所有權移轉原
      因之法律關係，不論是否存在買賣、贈與或借名契約等債
      權關係，依前開條文規定及最高法院判決意旨所示，均不
      足以影響系爭房地所有權屬於原告之事實。從而，被告抗
      辯兩造存在借名契約之關係，即無審究之必要，原告之訴
      ，為有理由，應予准許（退萬步言，縱予以審究，被告辯
      解仍非可取，詳如后述）。
    (四)被告雖抗辯稱：購買系爭房地之資金為伊所出，原告並無
      資力購買，且權狀在伊手上亦足以證明伊為所有權人云云
      。然查：
      1.原告係大陸人士，雖其主張伊在大陸之職業為醫生，但
        依照兩造82年間結婚時中國大陸之生活水準，不論醫生
        、教授或公職人員，年收入皆低於新臺幣一萬元以下，
        原告亦無法提出其陳稱攜帶古董、藝品之證據，故被告
        主張原告無資力購買系爭房地，固係屬實。但被告出資
        之原因可能性甚多，或為借貸，或為贈與，或為借名登
        記等等，不一而足，被告抗辯伊代原告支付價金，即為
        借名登記云云，尚非可採。
      2.至於系爭房地所有權狀在被告持有之法律關係可能性亦
        甚多，亦無法排除系爭房地為原告所有，但原告將所有
        權狀委由被告保管之可能性，則被告抗辯該事實足以認
        定伊為系爭房地之所有權人，亦非可取。
      3.雖被告聲請傳喚系爭房地之仲介，即證人丙○○為證，
        用以證明皆由被告參與系爭房地之買賣過程。但證人丙○○證稱：為何登記給原告當初沒有講等語（見本院卷
        229頁背面），足徵證人丙○○之證詞亦無法證明兩造
        間之原因關係究為何，被告之抗辯，尚難採信。
    (五)綜合上述，原告依所有物返還請求權，請求被告交付系爭
      房地之權狀，為有理由，應予准許。
六、兩造其餘之攻擊或防禦方法及提出之證據，經本院斟酌後，
    認為均不足以影響本判決之結果，自無逐一詳予論駁之必要
    ，併此敘明
七、結論：原告之訴為有理由，依民事訴訟法第78條，判決如主
    文。
中    華    民    國    98    年    5    月    27    日
                  民事第四庭    法  官  趙子榮
以上正本係照原本作成
如對本判決上訴，須於判決送達後20日內向本院提出上訴狀
中    華    民    國    98    年    5    月    27    日
                                書記官  謝榕芝


司法院資訊處製作；財團法人民間司法改革基金會備份。
